【裁判字號】    89,重訴,284
【裁判日期】    900730
【裁判案由】    返還土地
【裁判全文】
臺灣屏東地方法院民事判決  八十九年度重訴字第二八四號
    原      告  空軍總司令部
    法定代理人  庚○○
    原      告  財政部國有財產局
    法定代理人  丙○○
    訴訟代理人  甲○○
    訴訟代理人  己○○
    被      告  戊○○
    被      告  乙○○
                丁○○
                辛○○
右當事人間返還土地事件，本院判決如左：
    主    文
被告乙○○應將坐落屏東縣屏東市○○段第二七一之A 地號土地，如附圖所示面積零
點零零參柒公頃之地上物拆除。同段三二七之一六B 地號土地，如附圖所示面積零點
零零肆肆公頃；同段第三二七之一七c 地號土地，如附圖所示面積零點一七四九公頃
；同段第二五四之A 地號土地，如附圖所示面積零點零二六二公頃；同段第二五三之
A 地號土地，如附圖所示面積零點零零二六公頃；同段二五五之B 地號土地，如附圖
所示面積零點零五五八公頃；同段二七一之B 地號土地，如附圖所示面積零點零零玖
捌公頃之地上物除去，將土地返還原告。
被告丁○○、辛○○應將坐落屏東縣屏東市○○段第三二七之一六A 地號土地，如附
圖所示面積零點零零貳陸公頃；同段第三二七之一七A 地號土地，如附圖所示面積零
點壹零捌伍公頃；同段第三○○之A 地號土地，如附圖所示面積零點零貳零肆公頃之
地上作物除去，將土地返還原告。
原告其餘之訴駁回。
訴訟費用由被告乙○○負擔五分之三、丁○○、辛○○共同負擔各五分之一，餘由原
告負擔。
本判決第一項、第二項於原告分別以新台幣佰貳拾伍萬元及壹佰伍拾萬元供擔保後
得假執行。
原告其餘假執行之聲請駁回。
    事    實
一、原告方面：
  （一）聲明：求為判決如主文第一、二項所示及被告戊○○應將座落屏東市○○段
        第三二七之一七F 地號土地，如附圖所示面積○．○○二四公頃、同段第二
        六○之B地號土地，如附圖所示面積○．○○○五公頃、同段第三二七之二
        六B地號土地，如附圖所示面積○．○○○二公頃之地上物拆除；同段第三
        二七之一七E地號土地，如附圖所示面積○．○五一二公頃、同段第二五五
        之A地號土地，如附圖所示面積○．○○五三公頃、同段第三二七之一八A地
        號土地，如附圖所示面積○．○○六二公頃、同段第三二七之二一A地號土
        地，如附圖所示面積○．○五一四公頃、同段第二五六之A地號土地，如附
        圖所示面積○．○四一七公頃、同段第二四二之A地號土地，如附圖所示面
        積○．○二一四公頃、同段第三二七之三二A地號土地，如附圖所示面積○
        ．○○五二公頃、同段第二六○之A地號土地，如附圖所示面積○．○五五
        四公頃，同段第二六五地號土地，如附圖所示面積○．○一九五公頃、同段
        第二六四地號土地，如附圖所示面積○．○六一六公頃、同段第二六三之A
        地號土地，如附圖所示面積○．○○三七公頃、同段第二六三之B地號土地
        ，如附圖所示面積○．一五七七公頃、同段第三二七之二五A地號土地，如
        附圖所示面積○．○三八五公頃、同段第二三八之B地號土地，如附圖所示
        面積○．○七○三公頃、同段第三二七之二六A地號土地，如附圖所示面積
        ○．○一三八公頃、同段第二六二之A地號土地，如附圖所示面積○．○一
        二○公頃、同段第二六一之A地號土地，如附圖所示面積○．○四五八公頃
        之地上物除去，將土地返還原告。並陳明為以供擔保為條件之假執行宣告。
  （二）陳述：被告戊○○占用如右開聲明所示之土地，及被告乙○○、辛○○、丁○○占用如右開主文第一、二項所示之土地，係原告空軍總司令部及財政部
        國有財產局所管理立國有地。民國七十八年六月卅日原告空軍總司令部所屬
        空軍第一後勤指揮部將上開士地之隙地借與訴外人馬應開耕作，詎馬應開將
        所借得之隙地，於七十九年三月二十三日轉讓與被告戊○○，被告戊○○除
        留一部分自行耕作外，於八十二年五月卅日將部分之隙地讓與被告乙○○耕
        作，於八十年間將部分隙地讓與被告辛○○、丁○○耕作。訴外人馬應開未
        經空軍第一後勤指揮部允許，違反切結書第四條之規定，將所借之隙地，轉
        讓與被告戊○○耕作，依民法第四百七十二條第三款規定，貸與人自得終止
        契約，本件業經空軍第一後勤指揮部於八十九年十月二十五日以屏東潭墘郵
        局存證信函第一○一號通知馬應開終止使用借貸契約，被告戊○○、乙○○
        、辛○○、丁○○未經原告允准，擅自受讓上開隙地耕作，係屬無權占有，
        為此依民法第七百六十七條規定，請求拆除地上物並返還土地。
  （三）證據：提出土地登記簿謄本二十三份、戶籍謄本三份、切結書影本一份、讓
        渡書影本三份、存證信函影本一份、建物位置圖一份、照片七幀。
二、被告方面：
  （一）聲明：請求駁回原告訴；訴訟費用由原告負擔；被告戊○○並聲明如受不利
        判決，願供擔保請准免為假執行宣告。
  （二）陳述：
    子、被告戊○○部分：
    本件系爭空軍基地隙地於民國五十幾年間由原告發放於農民耕作，並設置屏翔
      農場，由農民繳納租金有「福利金收繳証明單」可憑，於七十七年後軍方即未
      再開立收據通知農民繳納改收水電費，所有出入軍方隙地之耕作人並需依規定
      辦理通行証，而七十八年間軍方擬收回部分隙地，經農戶及縣政府國防部派員
      共同協調於七十八年十月軍方同意達成協議同意隙地地上物辦理補償。
    而八十一年間軍方又再度收回部分隙地，雙方於八十一年九月二十九日與耕作
      農民召開協調會協商同意補償標準，依七十八年十月二十四日之協議補償，因
      被告為合法承租戶遭軍方征收耕作土地之一部分０、三四四０公頃，故於八十
      五年三月十四日獲得軍方補償捌拾捌萬七千參佰五十八元。
    於八十五年十二月間原告因擬採基地供電地下化，所有供電設備採地下化，須
      隙農配合施工，特於八十五年十二月十六日通知隙農召開說明會，有空軍第四
      三九聯隊開會通知單可憑，果被告未合法使用原告土地，原告何需知被告戊○○並召開「基地供電地下化『隙農』用電說明會？」足証被告戊○○確為經原
      告所同意使用土地之隙農，被告並有「基地各部隊福利機構用電用水通知單」
      上載明「福利機構名稱戊○○」可憑，足証被告戊○○為原告所承認且同意佔
      有土地使用之隙農，而八十八年七月間屏東市公所辦理屏東機場隙地收回地上
      物查估並通知被告戊○○，其上詳為載明被告戊○○為業主而查估，而八十五
      年間軍方辦理征收被告戊○○土地中之一、三四四公頃土地，軍方均依規定補
      償，而八十八年間再次征收九名被告等之隙地，而反而稱被告戊○○為無權佔
      有拒為補償，惟查被告戊○○有合法佔有權源，果無任何占有權源何以歷次補
      償被告戊○○均受通知，且於通知用電及繳納水電費通知均將被告戊○○列為
      福利單位，況隙地位於軍方基地內，此經鈞院勘查甚明進出基地均需有軍方核
      准之通行証，果無同意使用被告戊○○又如何取得通行通過軍方層層關卡？綜
      上，足証被告戊○○確經軍方同意使用系爭土地，原告主張無權佔有殊為無理
      ，被告戊○○有佔有權源。
  丑、被告乙○○、丁○○部分：
      被告乙○○、丁○○使用之系爭土地，是戊○○給伊使用，渠二人與原告沒有
      簽任何協議書，但有通知原告，所以才能辦理通行證，水電費用都是交給戊○○一起繳。
  寅、被告辛○○未於言詞辯論期日到場，亦未提出準備書狀作何聲明或陳述。
  （三）證據：被告戊○○提出福利金收繳證明單、七十八年十月隙地地上物辦理補
        償、八十二年度收回隙地協調會通知單及協調綜合意見、空軍第一後勤指揮
        部收回隙地補償耕農業戶具領補償聯單、空軍第四三九聯隊開會通知單（基
        地供電地下化際農用電說明會）、基地各部隊福利機構用電用水通知單、屏
        東機場隙地收回地上物業主、戊○○通行證、屏東空軍基地協耕戶名冊等影
        本各一份，並聲請訊問證人馬應開、林宗岳。
三、本院依職權函請屏東地政事務所派員協同履勘現場並繪測複丈成果圖。
    理  由
一、本件被告辛○○未於言詞辯論期日到場，核無民事訴訟法第三百八十六條各款所
    列情形，爰依原告聲請，由其一造辯論而為判決。原告起訴之屏東市○○段第二
    二八、三六六、三二七之二四地號土地，經測量後，並未為被告所占用，乃予撤
    回，又測量結果被告另占用原告所有之同段第二六二、三二七之一六地號土地，
    乃予以追加起訴，此經被告等均無異議而為言詞辯論，自應准許，併為敘明。
二、原告主張被告張逢所占有耕作如原告右開聲明之土地，被告乙○○、丁○○、辛○○占有耕作如右開主文所示之土地，均係原告財政部國有財產局所有，並委由
    原告空軍總司令部管理，於七十八年六月卅日原告空軍總司令部所屬空軍第一後
    勤指揮部將上開士地之隙地，以書寫切結書之方式，借與訴外人馬應開耕作，馬
    應開於七十九年二月廿三日轉讓與被告戊○○，戊○○除留一部分自行耕作外，
    又於八十年間將部分隙地讓與被告辛○○、丁○○耕作，八十三年五月卅日再將
    部分隙地讓與被告乙○○，被告等均持有原知所核發之通行證，出入原告之空軍
    基地，在系爭土地上從事耕作，惟兩造間皆未立有任何使用借貸或租用系爭土地
    之書據，亦未有交付租金等事實，皆為兩造所不爭，並有原告提出土地登記簿謄
    本、切結書、讓渡書各一份；及被告所提出之通行證一份；暨本院函囑屏東地政
    事務所製作之複丈成果圖一份等附卷可稽，堪為認真實。茲兩造所爭執者，係被
    告對系爭土地有無合法之占有權源？
三、原告戊○○部分
  （一）本件被告戊○○辯稱：伊於七十九年受讓自前手馬應開而占有系爭土地，當
        時曾向基地之設勤組辦理過戶，承辦人乃將馬應開名字劃掉，改為戊○○的
        名字，原告早已知悉伊在系爭土地耕作，顯然原告已同意占用耕作系爭土地
        ，要非無正當權源等事實，雖為原告所極力否認。然查，原告曾多次通知被
        告戊○○繳交系爭土地之用電用水費用，並有被告戊○○提出之八十五年十
        一月、十二月、及八十六年四月份之用電用水通知單為憑，設若原告不知被
        告戊○○占用系爭土地，並同意其使用，何以竟按月通知其繳交用電用水費
        用？又八十五年間基地為辦理供電地下化工程，乃通知被告戊○○征收系爭
        土地之地上作物，並通知其領取前述同段二六三、二七九地號地上農作物補
        償費，並於八十五年三月十四日獲得軍方補償捌拾捌萬七千參佰五十八元，
        亦有空軍第四三九聯隊開會通知單、空軍第一後勤指揮部收回隙地補償耕農
        業戶具領補償聯單、切結書為憑，又參之證人馬應開到庭結稱：「被告戊○○耕作的土地，其中有一部分軍方有補償他的事，我知道，當時有找我去協
        調，因為基地看資料，說耕作名義人是我，要我領錢來給戊○○，我不要，
        也沒有簽名。」益證其實。另被告戊○○確為隙農，並經列名於屏東空軍基
        地協耕戶名冊，有該名冊在卷可按，而其名冊之真正，復經證人楊義川於庭
        訊時稱：「隙農間的私下轉讓，只要向軍方報備就可以了，軍方會自動改名
        字。．．這個名冊（即屏東空軍基地協耕戶名冊）是以前軍方提供我們協進
        會的。」證述屬實。綜上各情，參互以觀，被告戊○○辯稱伊係原告之隙農
        ，尚堪採信。
  （二）按當事人互相表示意思一致者，無論其為明示或默示，契約即為成立，民法
        所第一百五十三條第一項定有明文。又謂默示之意思表示，係指依表意人之
        舉動或其他情事，足以間接推知其效果意思者而言，若單純之沉默，則除有
        特別情事，依社會觀念可認為一定意思表示者外，不得謂為默示之意思表示
        。（最高法院二十九年上字第七六二號判例參照）本件原告既於八十五年以
        前即知悉被告戊○○占用耕作系爭土地，又按月收取水電費用，並征收補償
        其作物，已如前述，揆諸前揭規定及判例說明，被告戊○○雖未直接獲得原
        告以明示方式，同意占用系爭耕地，然而從原告前開各項積極之舉動觀之，
        顯然已超越單純之沈默，當足以認為有默示同意之意思表示存在，自不待言
        。從而被告戊○○辯稱伊占用系爭耕地，係經原告同意而占有，洵屬有據，
        原告以無權占有為由，請求返還系爭耕地，為無理由，應予駁回。
四、被告乙○○、丁○○、辛○○部分
    按當事人主張有利於己之事實者，就其事實有舉證之責任，民事訴訟法第二百七
    十七條著有明文。本件被告乙○○、丁○○、辛○○就其占有系爭土地之正當權
    源乙節，已為原告所否認，渠等固提出讓渡書、通行證各一紙，及空軍第一後勤
    指揮部營內隙地清查協調會紀錄二份為憑。惟查，該讓渡書僅能證明被告受讓自
    戊○○或黃春妹而已，對於渠等是否曾向原告報備辦理隙農更名，或原告曾否同
    意占用之事實，要無證據上之關聯性。又通行證核發之對象不僅是隙農，還包括
    隙農之家屬或受僱人，只要能通過安檢調查，原告即同意其出入基地等情，已據
    證人楊義川證述明白，準此，由通行證之取得，尚難直接證明原告已同意被告等
    人占用耕地。另外被告乙○○、丁○○自承其水電費係繳交被告戊○○，並非直
    接交付原告，原告自無從得知被告二人耕作系爭土地之事實。至於被告三人所提
    出之空軍第一後勤指揮部營內隙地清查協調會紀錄，乃原告因不知實際占地耕作
    者為何人，為確知隙地之耕作情形所作之調查，尚屬於清查確認階段，此觀卷附
    之前揭協調會紀錄（八十八年八月廿四日係為現地測量及清查耕地作物；八十八
    年十月十二日則請隙農確認自己身份並舉證）所載之內容即可明白，要難遽以認
    定被告三人即為原告同意占用耕地之隙農，此外，復無其他事證資以說明原告同
    意渠等占用系爭耕地。是以，被告乙○○、丁○○、辛○○三人抗辯彼等係有權
    占有系爭土地，要無可採。原告主張依所有物返還請求權，訴請右開被告將如主
    文所示第一、二項之土地地上作物除去，並交還原告，於法有據，為有理由，應
    予准許。
三、假執行之宣告：原告陳明願供擔保，聲請宣告假執行，核無不合，爰酌定相當擔
    保金額准許之。至於原告敗訴部分，其假執行之聲請即失所附麗，自應予駁回，
    併此敘明。
四、結論：原告之訴一部為有理由，一部為無理由，依民事訴訟法第三百八十五條第
    一項前段、第七十九條但書、第八十五條第一項前段、第三百九十條第二項判決
    如主文。
中      華      民      國    九十      年      七      月    三十      日
                                    臺灣屏東地方法院民事第一庭
~B法      官  廖文忠
右為正本係照原本作成。
如不服本判決，應於收受送達後二十日內向本院提出上訴書狀。
~B法院書記官  蘇聰藝
中      華      民      國    九十      年      八      月      六      日


司法院資訊處製作；財團法人民間司法改革基金會備份。
